【裁判字號】    98,重上更(一),2
【裁判日期】    980520
【裁判案由】    給付承攬報酬
【裁判全文】
臺灣高等法院臺中分院民事判決       98年度重上更(一)字第2號
    上  訴  人  沈芷蓀即沈芷蓀建築師事務所
    訴訟代理人  陳益盛  律師
    複  代理人  鄭昱廷  律師
    上  訴  人  國立中興大學
    法定代理人  甲○○
    訴訟代理人  吳榮昌  律師
    複  代理人  林佳妙  律師
上列當事人間請求給付承攬報酬事件，上訴人對於民國95年09月
21日臺灣臺中地方法院94年度重訴字第58號第一審判決提起上訴
，經最高法院發回更審，本院於98年05月06日言詞辯論終結，茲
判決如下：
    主  文
原判決關於駁回上訴人沈芷蓀即沈芷蓀建築師事務所後開第二項
之訴及該部分假執行之宣告，暨訴訟費用之裁判均廢棄。
上訴人國立中興大學應再給付上訴人沈芷蓀即沈芷蓀建築師事務
所新台幣參佰壹拾伍萬玖仟零肆拾參元及自九十四年二月四日起
至清償日止，按年息百分之五計算之利息。
上訴人沈芷蓀其餘上訴駁回。
上訴人國立中興大學之上訴駁回。
第一、二審及發回前第三審訴訟費用，由上訴人國立中興大學負
擔百分之四十七，餘由上訴人沈芷蓀即沈芷蓀建築師事務所負擔
。
本判決第二項，上訴人沈芷蓀即沈芷蓀建築師事務所如以新台幣
一百零五萬五千元為上訴人國立中興大學預供擔保，得假執行。
但上訴人國立中興大學如於假執行程序執行標的物拍定或變賣前
以新台幣三百十五萬九千零四十三元為上訴人沈芷蓀即沈芷蓀建
築師事務所預供擔保，得免為假執行。
    事  實
一、上訴人沈芷蓀即沈芷蓀建築師事務所聲明求為判決：上訴部
    分(一)原判決不利於上訴人之部分廢棄。(二)上開廢棄部分，對
    造上訴人應再給付上訴人3,159,043 元（新台幣、下同），
    暨自民國90年6月29日起，至清償日止，按年息百分之5計算
    之利息。(三)上訴人願供擔保，請准宣告假執行。(四)第一、二
    審及發回前第三審訴訟費用，均由被上訴人負擔。答辯部分
    (一)對造上訴人之上訴駁回。(二)對造上訴之訴訟費用由對造上
    訴人負擔。其陳述除與原判決及本院前審判決記載相同者均
    予以引用之外，另補稱：
  (一)關於中興大學採購評選委員會組織不合法，是否導致系爭承
    攬契約即屬無效？查系爭採購案件於兩造訂約後即進入私權
    爭議階段，不應恣意將公法行為與私法行為混為一談，否則
    即有違行政法上雙階理論之意旨。按最高行政法院95年判字
    第1996號判決揭示「『（關於政府採購法事件）沒收押標金
    部分，係因採購契約履約問題所生之爭議，屬私權糾紛而非
    公法爭議，行政法院無審判權，應以裁定駁回』，業經本院
    93年2月17日93年2月份庭長法官聯席會議結論(二)闡釋在案。
    對於因行政私法行為所生之爭議，以雙方當事人是否已進入
    訂約程序，決定應循行政爭訟或民事訴訟程序謀求救濟。惟
    「雙階理論」藉由解釋為公權力之作用，使主管機關在進入
    訂約程序前，其認為依相關法規或行使裁量權結果之決定，
    受到公法的約束，而使訂約相對人受到基本權利保護（特別
    是平等權）和主管機關之決定受到司法控制」。本件對造上
    訴人前於90年03月間，為辦理系爭工程，乃依政府標購法之
    規定辦理公開招標，嗣經評選委員會評選後，由上訴人得標
    ，兩造嗣於90年07月19日簽訂系爭承攬契約，此為兩造向不
    爭執。而採購案件得因是否進入訂約程序而區分為公法爭議
    與私權糾紛階段，且公權力作用應僅限於公法行為階段，一
    旦訂約，則契約爭議進入私權糾紛，應不受公法之拘束。是
    以，對造上訴人採購評選委員會組織縱有違法，並不當然認
    為兩造簽署之系爭契約有何瑕疵，仍需視採購評選委員會組
    織之違法是否構成系爭契約於單方之意思表示或雙方合致之
    法律行為之瑕疵，不應恣意將公法行為與私法行為混為一談
    ，否則即有違行政法上雙階理論之意旨。系爭契約並未約定
    對造上訴人採購評選委員會評選上訴人得標為上訴人取得訂
    約之資格要件，政府採購法亦未規定評選委員會評選採購廠
    商得標為採購廠商取得訂約之資格要件，本院前審判決遭最
    高法院發回，該發回意旨係增加法律及系爭契約所無之條件
    ，顯屬率斷。系爭審議結果雖經行政院公共工程委員會採購
    申訴審議判斷書撤銷，並經台北高等行政法院90年訴字第65
    00號加以維持，惟細譯上開理由僅認系爭採購案之評選委員
    會委員外聘專家學者少於三分之一，有違政府採購法第94條
    第1項及組織準則第4條第1 項之規定，因對造上訴人與行政
    院公共工程委員會係行政一體之關係，故其起訴不合法而駁
    回，故該公法爭議所肯認者，僅中興大學採購評選委員會之
    組織不合法一事，並未認定最高法院發回意旨所稱「沈芷蓀
    似以經中興大學採購評選委員會評選其得標為取得訂約之資
    格要件」云云。依據民法之規定，行為人有行為能力、意思
    表示健全無瑕疵、意思表示標的確定可能適法，法律行為即
    得成立，若有停止條件亦應經雙方依據契約自由原則約定之
    ，則系爭契約中兩造並未約定「沈芷蓀似以經中興大學採購
    評選委員會評選其得標為取得訂約之資格」為停止條件，政
    府採購法亦未規定評選委員會評選採購廠商得標為採購廠商
    取得訂約之資格要件，故縱認對造上訴人採購評選委員會之
    組織不合法，並不影響兩造合意簽署之系爭契約之效力。最
    高法院判決之意旨係增加法律及系爭契約所無之條件，又政
    府採購法第94條第1項及組織準則第4條第1 項係屬取締規定
    而非效力規定，對造上訴人採購評選委員會組織不合法所違
    反強制規定係屬取締規定，無民法第71條之適用，兩造簽署
    契約仍為有效。按民法第71條規定「法律行為，違反強制或
    禁止之規定者無效」，而最高法院90 年台上字第570號判決
    、台灣高等法院87年度上字第60號判決分別所示「按證券交
    易法第60條第1項第1款雖明定證券商不得收受存款、辦理放
    款、借貸有價證券及為借貸款項或有價證券之代理或居間，
    但如有違反時，僅生主管機關得依同法第66條為警告、停業
    或撤銷營業特許之行政處分，及行為人應負同法第175 條所
    定刑事責任之問題，此乃取締規定，非效力規定，無民法第
    71條之適用」；「按法律行為，違反強制或禁止規定者無效
    」，民法第71條前段固定有明文。此條文之規定乃在於「法
    律行為」違反強制或禁止之規定而言，並非指公司行號違法
    經營行為而言，公司行號違反法律之規定從事章程登記以外
    之業務，只是其應否受該法處罰之取締問題，並非效力規定
    ，其私法上所為之「法律行為」並無違反強制或禁止之規定
    ，其法律行仍然有效，是以，法律之強制規定中有分成取締
    規定及效力規定，法律行為並非只要違反強制規定即一概無
    效，因若法律行為只要有違反強制規定之情形即驟以「無效
    」之法律效果，對社會交易相對人及債權人之保障，恐衍生
    另一問題，是以，如強制規定係在課處違法方之行政責任或
    刑事責任者，則該強制規定係屬取締規定，其違反僅導致是
    否受行政法或刑法處罰之取締問題，並非使法律行為無效，
    且因私法體系以契約自由為原則，故公權力之介入當屬例外
    之情形，應從嚴認定之；為避免公權力過渡干預私法自由，
    僅有在特定立法目的需要之情形下，始會由公權力加以介入
    ，故欲將強制規定解釋為效力規定者，應從嚴解釋；又依台
    灣高等法院高雄分院91年度上易字第50號判決所示「按民法
    第71條規定，法律行為，違反強制或禁止之規定者無效；但
    其規定並不以之為無效者，不在此限。所謂並不以之為無效
    者，係指因法律本身有明文規定其他效力，或自法律規定之
    目的言之，僅對於違反者加以制裁以防制其行為，非以之為
    無效者而言。而究竟為效力規定或取締規定，應自該法律之
    目的觀之，前者重在違反行為之法律行為價值，非以違法行
    為為無效，不能達其立法目的；後者則重在違反行為之事實
    行為價值，目的僅在防止該法律上之事實行為發生」。是以
    ，區分效力規定或取締規定，應自該法律之目的觀之，若僅
    在於防止該法律上之事實行為發生，非必須使該違法行為無
    效始能達其立法目的者，則係取締規定而非效力規定。惟政
    府採購法第85條第1項、第3項規定，「審議判斷指明原採購
    行為違反法令者，招標機關應另為適法之處置」、「第一項
    情形，廠商得向招標機關請求償付其準備投標、異議及申訴
    所支出之必要費用」，其所稱適法之處置可為將得補正之情
    形加以補正，並未明定該決標行為絕對無效，亦未規定須重
    新進行招標評選程序，本件投標廠商固得向招標機關依據政
    府採購法第85條第3 項求償，然此係如何就違法採購行為對
    於廠商加以補償之行政責任規定，可見政府採購法第94條第
    1項及組織準則第4 條第1項之立法目的在於防止招標機關評
    選委員會組成不公平之事實行為，且課以招標機關對於廠商
    加以補償之行政責任，其立法目的並非欲使違反政府採購法
    第94條第1項及組織準則第4 條第1項所為之評選決定或採購
    契約無效。綜上，縱使對造上訴人採購評選委員會之組織不
    合法，有違政府採購法第94條第1項及組織準則第4條第1 項
    之規定，惟違反之法律效果僅依政府採購法第85條第1 項另
    為適法之處置及依第3 項規定對於廠商加以補償即為已足，
    該規定立法目的並非欲使所為之評選決定或採購契約無效，
    自屬取締規定，無民法第71條之適用，故兩造簽署之系爭契
    約仍為有效，應無疑義。
  (二)投標廠商之影響採購公正之違反法令行為，僅生應撤銷決標
    、終止契約或解除契約之問題，非使投標廠商與招標機關締
    結之採購契約當然無效，舉重以明輕，招標機關之違法採購
    行為亦應類推適用。按政府採購法第50條規定「投標廠商有
    下列情形之一，經機關於開標前發現者，其所投之標應不予
    開標；於開標後發現者，應不決標予該廠商：一、未依招標
    文件之規定投標。二、投標文件內容不符合招標文件之規定
    。三、借用或冒用他人名義或證件，或以偽造、變造之文件
    投標。四、偽造或變造投標文件。五、不同投標廠商間之投
    標文件內容有重大異常關聯者。六、第103條第1項不得參加
    投標或作為決標對象之情形。七、其他影響採購公正之違反
    法令行為；決標或簽約後發現得標廠商於決標前有前項情形
    者，應撤銷決標、終止契約或解除契約，並得追償損失。但
    撤銷決標、終止契約或解除契約反不符公共利益，並經上級
    機關核准者，不在此限」。依臺北高等行政法院97年度訴字
    第522 號判決所示，「上下游廠商共同以各廠商之名義參與
    投標，以獲得最大之得標機會之情形，因何廠商得標，其他
    投標人均可參與而獲利，將使各競標廠商不會盡力提出最好
    的標案，已實質上『消滅競爭關係』，使採購之政府機關處
    於不利之地位，縱投標文件並無異常關連，但若事後可証明
    有此聯合投標（但彼此不競爭）之情事，縱使投標廠商係誤
    認為正當，而未構成刑事犯罪，但亦構成撤銷決標、終止契
    約或解除契約之理由」。是縱使投標廠商有借牌、偽造投標
    文件、聯合投標等影響採購公正之違反法令行為，招標機關
    於簽約後發現者，其法律效果僅招標機關得撤銷決標、終止
    契約或解除契約而已，此即可見即使投標廠商有影響採購公
    正之違反法令行為亦不當然使投標廠商與招標機關所簽訂之
    採購契約為無效，舉重以明輕，即使招標機關有影響採購公
    正之違反採購行為亦不當然使投標廠商與招標機關所簽訂之
    採購契約為無效。查本件評選結果雖經訴外人洪清安建築師
    以其過程違反政府採購法為由，向對造上訴人提出異議，異
    議遭駁回後，再向行政院公共工程委員會提出申訴，經審理
    結果，雖認原評選委員會組織不合法，而撤銷對造上訴人所
    為之異議處理結果，然此時不當然使原評選結果作廢，僅生
    是否有政府採購法第64條所定「採購契約得訂明因政策變更
    ，廠商依契約繼續履行反而不符合公共利益者，機關得報請
    上級機關核准、修正或解除部分或全部契約，並補償廠商因
    此所受損失」之情形，以及是否須另行評選之問題。況本件
    既非政府採購法第50條規定之投標廠商違法情形，亦不符合
    系爭契約第15條第3 項「契約因政策變更，廠商依契約繼續
    履行反而不符公共利益」之約定，故對造上訴人僅得依據民
    法第511 條終止契約，惟觀諸政府採購法第50條及上開實務
    見解所示，在採購廠商違法有影響採購公正之違反法令行為
    ，招標機關於簽約後發現者，其法律效果僅招標機關得撤銷
    決標、終止契約或解除契約而已，則舉重以明輕，本件違反
    強制規定者係身為招標機關之對造上訴人而非上訴人，故對
    造上訴人僅得依政府採購法第85條另為適法之處置，尚不得
    主張兩造所簽署之承攬契約為無效，應無疑義。綜上，依民
    法第71條規定，法律行為，違反強制或禁止之規定者，無效
    ；但其規定並不以之為無效者，不在此限。是即使投標廠商
    有影響採購公正之違反法令行為，依政府採購法第50條之法
    律效果僅招標機關得撤銷決標、終止契約或解除契約而已，
    不當然使投標廠商與招標機關所簽訂之採購契約為無效，此
    即法律規定法律行為雖違反強制或禁止規定，但法律規定並
    不以之為無效。舉重以明輕，於本件係屬招標機關影響採購
    公正之違反法令行為，亦應類推適用民法第71條之「法律規
    定並不以之為無效」之情形，僅招標機關得撤銷決標、終止
    契約或解除契約而已。
  (三)本件對造上訴人中興大學終止契約之依據實非兩造契約之約
    定，而係《民法》第511條：按本案契約第15條第3項固然規
    定「契約因政策變更，廠商依契約繼續履行反而不符公共利
    益者，機關得報經上級機關核准，終止部分或全部契約，並
    視實際工作進度結算酬金，經結算有超領部分，應無異議返
    還機關」，然所謂「政策變更」係指為國家或其他公法人承
    辦採購業務以推動政策目標實現之機關，鑑於機關預算之有
    限性、賡續推動之必要性或事務處理之急迫性等考量，經重
    新評估後就施政規畫之優先順序加以調整之謂。所謂公共利
    益則指「機關之採購行為，雖屬私經濟行為，但其目的，常
    與政府施政、公共建設、國計民生或大眾利益有密切關係。
    若採購作業循一般正常程序辦理，可能無法適時、適地、適
    質或適量獲得，以達成這些目的，或有使其成效受到減損之
    虞，而機關迫於情勢考量，必須為特別之處理者」。而《政
    府採購法》第6 條著眼於公共利益之需要，明定「公共利益
    原則」，並特別賦予機關，基於公共利益、採購效益或專業
    判斷的考量，在不違反採購法規定之情形下，得就採購事項
    為特別之決定（《政府採購法》第64條、第82條及第84條亦
    有類似之規定）。質言之，由於本案契約第15條第3 項係脫
    胎自《政府採購法》第64條而來，自應以《政府採購法》之
    立法目的和《政府採購法》第6 條所明定之「平等待遇原則
    」、「公平契約原則」及「公共利益原則」為解釋之依據，
    應可確認。是就本案契約第15條第3 項「契約因政策變更，
    廠商依契約繼續履行反而不符公共利益」之規定綜合以觀，
    可知採購機關若欲依之終止契約，至少須評估：1.是否確有
    政策變更存在？即應考察為國家或其他公法人辦理採購業務
    之機關是否鑑於機關預算之有限性、賡續推動之必要性或事
    務處理之急迫性等考量，經重新評估後就施政規畫之優先順
    序加以調整。例如：國立大學因應政府遷校、廢系之政策決
    定，事實上沒有新增校舍之需求，而決定停止興建新校舍；
    或者，離島駐軍已完全撤回，目前該離島已無定期補給軍用
    物資之需求，則國防政策當然須有所變更，至少須終止與民
    間廠商締結之委託運輸合約是。2.廠商依契約繼續履行是否
    符合公共利益？即採購機關應就客觀層面加以評估，依照目
    前採購一般程序辦理，是否可能無法適時、適地、適質或適
    量達成採購目的？是否存在使採購成效遭受減損之虞之情形
    ？若確實無法達成採購目的，而使採購成效有所減損，此時
    承辦採購機關迫於情勢考量，當然必須為特別處置。舉例而
    言：因SARS疫情減緩，各級公立醫療院所對於口罩、防護衣
    之需求回復正常水平，在國家資源有限，而繼續履行疫情蔓
    延時所訂採購契約，可能造成大量口罩、防護衣之囤積，反
    而不利於公共利益是。查本件對造上訴人就是否賡續推動其
    「社會科學暨管理學院大樓新建工程」及前開工程「是否仍
    需專業建築師設計監造」這兩個問題上，答案均是肯定的。
    申言之，本案採購機關（即對造上訴人）仍決心推動「社會
    科學暨管理學院大樓新建工程」且「仍需專業建築師設計監
    造」，並未受有限預算已刪除之排擠，或無賡續推動之必要
    ，本項工程不具急迫性或訴字第90164 號公共工程委員會採
    購申訴審議判斷書之影響，經重新評估後將本案擱置，反而
    積極於92年08月20日再度針對「社會科學暨管理學院大樓新
    建工程委託規劃設計監造」發布限制性招標公告，訂明將於
    92年09月26日開標。經對造上訴人委由得標建築師規劃設計
    後，社會科學暨管理學院大樓新建工程更於94年9月3日順利
    開工。可見對造上訴人對於「社會科學暨管理學院大樓新建
    工程」及前開工程「是否仍需專業建築師設計監造」，自始
    至終政策皆未變更。準此，則本案契約第15條第3 項「契約
    因政策變更」之條件既未該當，對造上訴人即便認為廠商依
    契約繼續履行反而不符公共利益，仍無權以本條款為依據，
    向上訴人主張終止契約。再縱使認為本案有政策變更之情事
    ，對造上訴人若欲適用本案契約第15條第3 項終止契約，客
    觀上仍須有依照目前採購一般程序辦理，可能無法適時、適
    地、適質或適量達成採購目的，或有使辦理採購程序之成效
    遭受減損之虞，使機關迫於情勢考量，必須為特別處理以免
    損害公益之情形。然查上訴人係經正當參與投標程序而得標
    簽約，並已完成本案所有規劃設計作業（僅餘「監造」部分
    尚未履行），其後行政院公共工程委員會始因對造上訴人組
    成採購評選委員會外聘委員人數不符合規定，而作成採購申
    訴審議判斷書，撤銷原異議處理結果。可知對造上訴人於台
    北高等行政法院作成90訴字6500號判決後，之所以於92年08
    月15日向上訴人主張終止本案契約，實因對造上訴人所組成
    採購評選委員會之外聘委員僅有二位（僅可歸責於對造上訴
    人自己），已少於委員會總額（11人）之三分之一，違反《
    政府採購法》第94條第1 項及《採購評選委員會組織準則》
    第4條第1項之規定所致。此對造上訴人於招標過程中之程序
    違失，既與上訴人完全無關，即無權將此程序上之不利益歸
    由上訴人負擔，灼然明甚。是以對造上訴人雖於民事上訴理
    由及答辯狀中辯稱：「故若被上訴人即上訴人中興大學繼續
    依約履行，不僅將使被上訴人即上訴人中興大學有繼續違反
    政府採購法之嫌，且對於被上訴人即上訴人中興大學之名譽
    及國家公信力更發生不利之影響，已顯不符公共利益及政府
    採購法之立法精神。而原審認本件係依《民法》第511 條規
    定終止契約，尚有待斟酌」云云，因將對造上訴人本身程序
    違失及原異議處理結果遭撤銷之不利益，透過牽強解釋公共
    利益之內涵，而以公益為由連結片面發動之契約終止權，實
    有「裁量濫用」之違法，尚不足採。況且，其以公共利益為
    由欲將本案契約終止，僅考慮對造上訴人本身之校譽及國家
    公信力，不但從未考慮公共利益之實質內涵為何，亦因未同
    時慮及循正常程序得標之上訴人到底花費多少勞力、時間及
    費用，純係以恣意解釋「公共利益」此一高度不確定之法律
    概念包裝其程序違失之事實，而與《政府採購法》第6 條所
    致力追求之「公平契約原則」完全背道而馳。因此，本案尚
    無契約因政策變更，廠商依契約繼續履行反而不符公共利益
    之情事，對造上訴人終止契約之依據並非本案契約第15條第
    3項，而係《民法》第511條，原審判決就此項爭點而言判決
    並無違誤，應可確認。
  (四)關於沈芷蓀於90年11月01日前，已經完成且送審之第一期承
    攬工作，因中興大學撤回審查聲請致未能審查，對造上訴人
    撤回申請乃係以不正當行為阻止第一期款項付款條件之成就
    ，應視為條件已成就，上訴人得依法請求報酬。一審判決雖
    認定上訴人之「系爭規劃設計報告書」並非當然一定能獲得
    審查通過，縱使對造上訴人未撤回申請，上訴人之設計規劃
    書未必當然能審查通過，則上訴人主張對造上訴人撤回申請
    乃係以不正當行為阻止第一期款項付款條件之成就，應視為
    條件已成就云云，尚難採信」。然依臺灣高等法院花蓮分院
    92年度上易字第69號判決、臺灣臺中地方法院89年度簡上字
    第410號判決、臺灣高等法院87年度上更(一)字第252號判決分
    別所示：「上訴人回填級配料完工後曾先後通知被上訴人驗
    收，有上訴人提出之91.09.03、91.10.21函足憑，而被上訴
    人並未前去驗收，乃其所不否認，依民法第101條第1項因條
    件成就而受不利益之當事人，如以不正當行為阻止條件之成
    就，視為條件已成就之規定，應認為上訴人所施作之回填碎
    石級配之工程已符合驗收之手續」、「查被上訴人指上訴人
    於本件起訴前並未表示有何未完工或工程瑕疵之情形，此亦
    為上訴人所不否認，則上訴人藉詞工程有瑕疵而不為驗收，
    即無理由。按因條件成就而受不利益之當事人，如以不正當
    行為阻其條件之成就者，視為條件已成就。民法第101條第1
    項定有明文。再按當事人預期不確定事實之發生，以該事實
    發生時為債務之清償期者，倘債務人以不正當行為阻止該事
    實之發生，類推適用民法第101條第1項規定，應視為清償期
    已屆至。兩造固約定工程驗收合格給付工程款百分之九，保
    固期滿給付工程款百分之一，惟上訴人於89.01.13初驗後，
    迄今已三年之久，遲不依約辦理驗收，致上開給付期限無從
    屆至，依前揭判例意旨，即應視為清償期已屆至。則本件雖
    未為驗收，惟應認上訴人不為驗收係以不正當行為阻止該事
    實之發生，應類推適用民法第101條第1項規定，視為已驗收
    ，且驗收後半年之保固期間已滿，故上訴人應給付該工程款
    之百分之十予被上訴人」、「按當事人預期不確定事實之發
    生，以該事實發生時為債務之清償期者，應認該事實發生時
    或其發生已不能時，為清償期屆至之時（最高法院28年上字
    第1740號判例參照）。又當事人預期不確定事實之發生，以
    該事實發生時為債務之清償期者，倘債務人以不正當行為阻
    止該事實之發生，類推適用民法第101條第1項規定，應視為
    清償期已屆至。經查：依上開承攬合約書所載，本件係以工
    程驗收為清償期，而非附停止條件之債權。被上訴人故意遲
    不提送完整之竣工文件，致無法完成驗收。則被上訴人顯係
    以不正當行為阻止國公局完成驗收，依上開說明，自應視為
    清償期已屆至，被上訴人當無拒絕清償之理由」。則本件上
    訴人於92.07.19系爭契約終止前所完成之工作，如經教育部
    審查通過，即得依系爭契約請求第一期之報酬，故教育部審
    查通過之事實發生時或其發生已不能時，為清償期屆至之時
    ，然而，由對造上訴人提出教育部90.10.22台（90）高(3)字
    第90148861號函觀之，教育部明確表示：「二、本案（即『
    國立中興大學社會科學暨管理學院大樓新建工程』規劃設計
    報告書案）本部原已納入待審工程依程序擬辦理審查，嗣經
    貴校於90.10.03來電說明本案委託規劃設計監造作業，由於
    廠商申訴，經行政院公共工程委員會認定有招標瑕疵，須暫
    撤回；經於90.10.17再電洽貴校確認將撤回無誤，爰予檢還
    」。可見對造上訴人早於90.10.03尚未召開「國立中興大學
    社會科學暨管理學院大樓新建工程建築師評選申訴案工程會
    審議判斷結果後續處理會議」（90.10.24召開）前，即片面
    決定欲撤回本案，經教育部承辦人員再次於90.10.17再次確
    認被上訴人真意後，才將上訴人所研擬經對造上訴人提呈教
    育部之「國立中興大學社會科學暨管理學院大樓新建工程」
    規劃設計報告書案乙式18份檢還對造上訴人。茲對造上訴人
    悍然任意撤回上訴人已送教育部審議之「國立中興大學社會
    科學暨管理學院大樓新建工程規劃設計報告書」，並終止與
    對造上訴人間之契約關係，依照上開之實務見解所示，「當
    事人預期不確定事實之發生，以該事實發生時為債務之清償
    期者，倘債務人以不正當行為阻止該事實之發生，類推適用
    民法第101條第1項規定，應視為清償期已屆至」，亦即教育
    部審議通過為系爭契約清償期屆至之時，對造上訴人故意撤
    回已送教育部審議之報告，顯與故意不為驗收之情形相同，
    即得類推適用《民法》第101條第1項之規定，對造上訴人片
    面決議撤回上訴人送審之規劃設計報告書阻止教育部審議通
    過，應視為清償期已屆至，是上訴人自得依約向對造上訴人
    請求給付第一期承攬報酬。是縱如原審判決所認定，建造費
    用標準應以373,842,414元為計算基礎，依系爭契約第3條，
    系爭契約價金應為1644萬9066元（即373,842,414×4.4%=16
    ,449,066 元，元以下四捨五入），再依第5條第1項第2款核
    算第一期完成初步規劃，則對造上訴人應給付上訴人規劃設
    計酬金（規劃設計酬金=16,449,066×55%=9,046,986元）之
    30%，即271萬4096元（9,046,986×30%=2,714,096元，元以
    下四捨五入）之第一期承攬報酬。
  (五)被上訴人終止本件承攬契約後，上訴人所得請求之損害賠償
    範圍為何？既然本件契約終止之依據為《民法》第511 條，
    被上訴人依法應賠償上訴人因契約終止所受之損害（包括上
    訴人所有所受損害及所失利益，至所受損害金額，依第一審
    判決確定部分為20,914元，爰不再贅述），且由於兩造間之
    系爭契約繼續履行對於公共利益尚無損害，所失利益範圍實
    無庸受系爭契約第15條第3 項規定之限制，一審判決之認定
    與法有違，殊不足採，上訴人所得請求之所失利益金額應為
    315萬9043元，連同第一期報酬之271萬4096元，合計被上訴
    人應向上訴人賠償587 萬3139元。按「工作未完成前，定作
    人得隨時終止契約。但應賠償承攬人因契約終止而生之損害
    」、「損害賠償，除法律另有規定或契約另有訂定外，應以
    填補債權所受損害及所失利益為限。依通常情形或依已定之
    計劃、設備或其他情事，可得預期之利益，視為所失利益」
    《民法》第511條及第216條，分別訂有明文。而依最高法院
    92年度台上字第738 號判決之見解：「承攬人承攬工作之目
    的，在取得報酬。《民法》第511 條規定工作未完成前，定
    作人得隨時終止契約，但應賠償承攬人因契約終止而生之損
    害。因在終止前，原承攬契約既屬有效，是此項定作人應賠
    償因契約終止而生之損害，自應包括承攬人已完成工作部份
    之報酬及其就未完成部份應可取得之利益，但應扣除承攬人
    因契約消滅所節省之費用，始符立法之本旨及公平原則」。
    另外最高法院76年台上字第1758號判決指出：「按上開法條
    但書（即《民法》第511 條但書）之損害賠償範圍，依法文
    所示，應解釋為支付已為工作部分之報酬，及賠償就承攬人
    未完成部份可取得之利益。又同法第216條第2項規定：『依
    通常情形或依已訂計畫、設備或其他特別情事，可得預期之
    利益，視為所失利益』。被上訴人承攬系爭工程，總價款為
    1650萬元，因上訴人任意終止契約，而無從完成，依通常情
    形其可預期之利益，參照財政部核定之72年營利事業各業利
    潤標準表之規定，以其淨利益11%計算，應為1,815,000仟元
    。被上訴人請求上訴人賠償此項消極之損害並加給法定遲延
    利息，並無不合」。是定作人於承攬工作進行中自有權隨時
    終止契約，惟依法仍應賠償承攬人已完成工作部份之報酬及
    參照財政部核定之「營利事業各業利潤標準表」或「執行業
    務者費用標準」就未完成部份應可取得之利益（由於所失利
    益應扣除承攬人因契約消滅所節省之費用，但各項分別計算
    顯有困難，實有透過「營利事業各業利潤標準表」核算淨利
    ，確定所失利益數額之必要），始符合《民法》第511 條之
    立法本旨及公平原則，自不待言。詎一審判決竟認最高法院
    92年度台上字第738 號判決係針對民法承攬契約之法律關係
    所決定之損害標準，並未能完全適用於本件政府採購契約。
    且縱依最高法院所認定之所失利益標準，上訴人未能舉證如
    何扣除上訴人不需繼續履行契約所節省之費用或其勞力使用
    於其他工作所可取得之利益，故上訴人主張前揭所失利益主
    張缺乏依據及證明云云。惟事實上，因90年間國內營造建築
    業普遍不景氣，上訴人於承辦本案期間並未兼辦其他案件，
    只專心致力於本案設計規劃及後續監造作業，當對造上訴人
    要求上訴人不再繼續履行系爭契約，上訴人雖可節省部分事
    務所人力資源的投入，但因上訴人未同時承攬其他案件，上
    訴人所僱用之建築師、助理等人員形同閒置又不能任意終止
    勞動契約，上訴人不僅未從其他案件取得利益，更必須每月
    支付高額薪資，實在苦不堪言。又對造被上訴人雖主張其係
    以本案契約第15條第3 項為終止之依據，然因本案並無契約
    因政策變更，廠商依契約繼續履行反而不符公共利益之情事
    ，對造上訴人之主張自屬無據，已為原審判決所確認。且本
    案並不該當其他任何約定終止契約之事由，則對造上訴人僅
    得依《民法》第511 條終止本案契約，而非本案契約第15條
    第3 項。況且，由於對造上訴人仍有持續推動本案之必要沒
    有政策變更之問題，依法對造上訴人沒有必要終止契約重新
    招標，且對造上訴人重新招標後之設計亦與上訴人原先之設
    計相差無幾，可知重新招標根本是多此一舉，兩造間之系爭
    契約繼續履行對於公共利益尚無損害，所失利益範圍依前開
    最高法院實務見解仍應以《民法》第216條第2項之規定為依
    據，實無庸受系爭契約第15條第3 項規定之限制，一審判決
    之認定與法有違，殊不足採。由於上訴人因當時未同時承攬
    其他案件，上訴人每月仍需給付員工薪資，只有支出沒有收
    入，根本不存在所謂不需繼續履行契約所節省之費用，且上
    訴人全所勞力亦未使用於其他工作取得利益，認定上舉證顯
    有困難，是以提出折衷方案依「92年度執行業務者費用標準
    」建築師之所失利益應以65% 核算，作為認定基礎。雖原審
    判決認定上訴人之主張並無任何依據可言，然《所得稅法》
    第5條第2項第5款、第11條第1項、第14條第1項第2類分別規
    定：「綜合所得稅課稅級距及累進稅率如左：五、超過 300
    萬元者，課徵67萬1000元，加超過300萬元以上部分之40%」
    、「本法稱執行業務者，係指律師、會計師、建築師、技師
    、醫師、藥師、助產士、著作人、經紀人、代書人、工匠、
    表演人及其他以技藝自力營生者」、「個人之綜合所得總額
    ，以其全年左列各類所得合併計算之︰第二類︰執行業務所
    得︰凡執行業務者之業務或演技收入，減除業務所房租或折
    舊、業務上使用器材設備之折舊及修理費，或收取代價提供
    顧客使用之藥品、材料等之成本、業務上雇用人員之薪資、
    執行業務之旅費及其他直接必要費用後之餘額為所得額。執
    行業務者為執行業務而使用之房屋及器材、設備之折舊，依
    固定資產耐用年數表之規定。執行業務費用之列支，準用本
    法有關營利事業所得稅之規定；其辦法由財政部定之」。是
    本案上訴人雖主張預期利潤（所失利益）以65% 計算，但係
    直接就本案金額加以估算，性質僅為「完稅前」之利潤。稽
    諸本案上訴人該年度僅承攬此單一案件，其65% 之所失利益
    為892萬7731元，加上第一期271萬4096元共計1164萬1827元
    ，因已遠超過300 萬元，除應繳納67萬1000元外，尚需繳納
    345 萬6731元之所得稅。換言之，若依照上訴人所主張，依
    據財政部92年度執行業務者費用標準，建築師之必要費用標
    準為35%，即完稅前之利潤應為65%，因超過300 萬元，除應
    繳納67萬1000元外，尚需繳納40% 所得稅，則完稅後之利潤
    僅餘約40% ，尚無不合理之情事。退萬步言，本件採取最高
    法院76年台上字第1758號判決之見解，以「92年度營利事業
    各業所得額標準及同業利潤標準表」除第1期承攬價金271萬
    4096元外，上訴人至少仍得請求之所失利益應為315 萬9043
    元：根據「92年度營利事業各業所得額標準及同業利潤標準
    表」，專業、科學及技術服務業大業類別中就「建築及工程
    技術服務業」明定同業利潤標準為「淨利率為23% 」，是故
    ，縱認為以「92年度執行業務者費用標準」認定上訴人所失
    利益之金額，容有過高之嫌，參照最高法院76年台上字第17
    58號判決之見解，即以營利事業各業利潤標準表，一般同業
    每年承辦案件所能獲得之淨利潤數額作為所失利益之計算基
    礎，亦不失為一合理之計算依據。從而，若以「92年度營利
    事業各業所得額標準及同業利潤標準表」就建築及工程技術
    服務業之淨利率23% 加以計算，本案上訴人所失利益之金額
    至少應為315萬9043元。
  (六)綜言之，上訴人未領之工程款：即契約價金扣除第1 期款之
    剩餘，為1373萬4970元。上訴人所失利益，即契約價金扣除
    第1期款後，乘以92年度同業利潤標準之淨利率23%，至少應
    為315 萬9043元。是故，上訴人得向對造上訴人請求給付之
    項目及金額，除原審判決已確定之所受損害20,914元部分外
    ，為第1 期承攬報酬271萬4096元及所失利益315萬9043元，
    合計587萬3139元。原審僅判命對造上訴人給付第1期承攬報
    酬271萬4096元，尚應再給付所失利益315萬9043元。請求賜
    判如上訴聲明所載，以維權益。
二、上訴人國立中興大學聲明求為判決：上訴部分(一)原判決不利
    於上訴人國立中興大學之部分廢棄。(二)上開廢棄部分，對造
    上訴人沈芷蓀即沈芷蓀建築師事務所於第一審之訴及假執行
    之聲請均駁回。(三)第一、二審及發回前第三審訴訟費用均由
    對造上訴人沈芷蓀即沈芷蓀建築師事務所負擔。答辯部分(一)
    對造上訴人之上訴駁回。(二)第一、二審及發回前第三審訴訟
    費用均由對造上訴人沈芷蓀即沈芷蓀建築師事務所負擔。(三)
    如受不利益判決，願供擔保，請准予宣告免為假執行。其陳
    述除與原判決記載相同者予以引用外，另補稱：
  (一)採購評選委員會組織準則第4條第1項為強制規定：按民法第
    71條規定：「法律行為，違反強制或禁止之規定者，無效」
    ，此係針對某些法律事實，強制規範當事人間之權利義務內
    容，不容當事人任意變更其內容之規定，應嚴格遵守，否則
    即失去本條規定維護公益之立法目的。又採購評選委員會組
    織準則（係依政府採購法第94條第2 項授權訂定）第4條第1
    項規定：「本委員會置委員五人至十七人，就具有與採購案
    相關專門知識之人員派兼或聘兼之，其中外聘專家、學者人
    數不得少於三分之一」，此規定係基於使採購程序合乎公平
    之考量，以期減少招標機關影響評選之結果，並藉以建立投
    標廠商及一般社會大眾對評選公平性之信賴度。換言之，為
    使招標機關評選委員的組織更公正、公平，以避免招標機關
    內部的委員有偏頗、圖利特定廠商之疑慮，故規定外聘專家
    不得少於三分之一，此即為正當法律程序之保障，以程序正
    義來保障實質正當性，使評選的結果更能取得投標廠商的信
    賴，貫徹政府採購法建立公平、公開採購程序之立法目的。
    因此，採購評選委員會組織準則第4條第1項應係強制規定，
    不容招標機關任意變更，否則即失去該條文保障評選委員會
    組織公正、公平的立法原意。
  (二)中興大學評選委員會之組織，經主管機關行政院公共工程委
    員會認定為違反採購評選委員會組織準則第4條第1項規定，
    而遭判定其所為之評選決定違法，故該評選決定應屬違反強
    制規定而無效：本案中，中興大學於90年間為辦理「國立中
    興大學社會科學暨管理學院大樓新建工程規劃設計監造」工
    程，乃依政府採購法之規定辦理公開招標，該評選委員會由
    11人組成，其中4 名為外聘專家學者，形式上符合採購評選
    委員會組織準則第4條第1項之規定；惟因中興大學誤解採購
    評選委員會組織準則第4條第3項規定（第一項外聘專家、學
    者，應自主管機關會同教育部、考選部及其他相關機關所建
    立之建議名單遴選後，簽報機關首長或其授權人員核定）之
    意旨，將其中2 名在「主管機關建議名單」上之「本校聘任
    教師」編列在外聘專家、學者名單，致該評選委員會實際上
    僅有2名外聘專家、學者，違反採購評選委員會組織準則第4
    條第1 項之規定而組織不合法，故由該評選委員會所作成之
    評選決定應屬違反強制規定而無效，中興大學僅能依法重新
    進行評選。
  (三)因該評選決定無效，故對造上訴人沈芷蓀自始不具備締約資
    格，系爭契約應屬無效：對造上訴人沈芷蓀係中興大學第一
    次評選（由不合法的評選委員會評選）的得標者，與中興大
    學訂立系爭「國立中興大學委託設計監造合約」；惟事後該
    第一次評選決定違法，即沈芷蓀之得標資格「被撤銷」（事
    實上應是違反強制規定而無效），沈芷蓀等於自始不具備締
    約資格，由不具締約資格的當事人所訂立的契約亦當然無效
    ，否則即違反政府採購法規定採購機關須公開招標的強制規
    定。從另一角度觀之，公立學校辦理採購應依政府採購法公
    開招標，由得標廠商取得締約資格。本件系爭契約由不具資
    格的廠商訂立、履行，係以不能之給付為契約標的，依民法
    246條第1項，系爭契約應為無效。若要認定中興大學與沈芷
    蓀間之系爭契約為有效，必須以沈芷蓀有締約資格為前提；
    沈芷蓀要有締約資格，則須以該評選決定有效為前提；該評
    選結果要有效，須以該評選委員會組織合法為前提；該評選
    委員會之組織要合法至少須符合採購評選委員會組織準則第
    4條第1項之規定，上述事實環環相扣，牽一髮而動全身，不
    容分割而觀之。是系爭契約確實因該評選委員會組織違反強
    制規定而無效。
  (四)對造上訴人沈芷蓀得請求損害賠償之範圍為何？沈芷蓀僅得
    向中興大學請求信賴利益損害賠償。按民法第247條第1項規
    定：「契約因以不能之給付為標的而無效者，當事人於訂約
    時知其不能或可得而知者，對於非因過失而信契約為有效致
    受損害之他方當事人，負賠償責任。給付一部不能，而契約
    就其他部分仍為有效者，或依選擇而定之數宗給付中有一宗
    給付不能者，準用前項之規定。前二項損害賠償請求權，因
    二年間不行使而消滅」，本件因中興大學之疏失致使系爭契
    約無效，惟沈芷蓀並無過失，故依上開規定，中興大學應賠
    償沈芷蓀因信賴系爭契約為有效所受的損害，即信賴利益之
    損害賠償。因此，本件沈芷蓀僅能請求回復到未訂約時之狀
    態，不得請求中興大學支付履行系爭契約的報酬（履行利益
    ），且應由沈芷蓀對自己因信賴系爭契約有效所受的損害負
    舉證責任，原審認定沈芷蓀僅證明20,914元之所受損害，故
    沈芷蓀至多僅能向中興大學請求20,914元的所受損害。另原
    審認定沈芷蓀得請求所失利益即依系爭契約第一期報酬計算
    之利益2,714,096 元，應屬履行利益之範圍，沈芷蓀本不得
    請求，原審判決似有違誤。
  (五)退步言，縱認系爭契約有效，中興大學於92年07月19日依系
    爭契約第15條第3 項規定終止契約，則中興大學因終止契約
    所應賠償沈芷蓀之損害，亦應依系爭契約同條第3項及第6項
    規定予以限縮。而民法第511條及第216條係屬任意規定，當
    事人得以契約排除該條文之適用。按民法第511條及第216條
    分別規定「工作未完成前，定作人得隨時終止契約。但應賠
    償承攬人因契約終止而生之損害」、「損害賠償，除法律另
    有規定或契約另有訂定外，應以填補債權人所受損害及所失
    利益為限。依通常情形，或依已定之計劃、設備或其他特別
    情事，可得預期之利益，視為所失利益」。民法第511 條規
    定係為保障定作人之權益，並兼顧承攬人之利益，故賦予定
    作人得隨時終止契約之權，並課予定作人損害賠償之義務。
    惟基於私法自治原則，當事人在法律強制規定之範圍內得自
    行約定契約內容，當契約約定不足時，始適用任意規定予以
    補充，且民法多數之規定為任意規定，當事人得以契約排除
    任意規定之適用。換言之，若契約已有詳細約定，即應先適
    用契約約定，契約約定有不及之處，始適用任意規定作為補
    充解釋。另基於私法自治原則，當事人間之利益如何調和，
    可由當事人間自行約定，且當事人間之對價關係，係以當事
    人認定之主觀價值為準，只要契約雙方當事人認為對價關係
    合理，即可因意思表示合致而成立私法契約。以承攬契約為
    例，定作人應給付多少報酬、承攬人應於何時完成何項工作
    、定作人是否可任意終止契約、定作人是否須賠償承攬人之
    損害、定作人賠償承攬人之損害是否包含所受損害與所失利
    益等等，當事人得自行約定，民法第511條及民法第216條僅
    是在當事人無約定時，始適當介入調和當事人間之利益而已
    ，並非強制規定定作人終止契約時皆須賠償承攬人之所受損
    害及所失利益，是民法第511條及民法第216條係屬任意規定
    。本件系爭契約第15條第3 項規定，係基於公共工程的特殊
    性所設，應優先適用。按「機關辦理採購，應以維護公共利
    益及公平合理為原則，對廠商不得為無正當理由之差別待遇
    。辦理採購人員於不違反本法規定之範圍內，得基於公共利
    益、採購效益或專業判斷之考量，為適當之採購決定」、「
    採購契約得訂明因政策變更，廠商依契約繼續履行反而不符
    公共利益者，機關得報經上級機關核准，終止或解除部分或
    全部契約，並補償廠商因此所生之損失」，為政府採購法第
    6 條第1項、第2項及第64條分別所明定。此規定係為顧及公
    共工程之特殊性，除有公共利益之考量外，因公共工程的經
    費受機關預算編列之限制，故對於付款的方式及損害賠償的
    方法等須有特別約定，以配合招標機關之歲出預算，否則超
    出預算之款項不但招標機關無力支付，亦會影響招標機關的
    名譽及國家機關的公信力，不得不加以防範。另上開條文之
    立法意旨明確揭示，機關辦理政府採購，應兼顧維護公共利
    益及公平合理為原則，此與民法一般定作人僅需考量私益即
    可基於契約意思表示之自由決定契約之履行，顯有重大不同
    。換言之，政府採購承攬契約之定作人，其有關採購契約之
    意思表示必須受到法令之限制，並無絕對之契約意思自由，
    故政府採購法賦予政府機關於契約繼續履行不符合公共利益
    者，機關得報經上級機關核准，終止或解除部分或全部契約
    ，並補償廠商之損失。因此，本件系爭契約第15條第3 項係
    依政府採購法第64條規定所為之特別約定，縱然對承攬人沈
    芷蓀並不有利，但為維護公益所必需，承攬人必須遵守，且
    承攬人已事先審閱過系爭契約，既同意簽訂，即應嚴格遵守
    系爭契約約定，否則即失去公共工程承攬契約為維護公益所
    為的特別約定之意義。
  (六)再者，本件系爭契約第15條第3項及第6項已合意排除民法第
    511條及第216條之適用，應優先適用系爭契約約定來計算損
    害賠償範圍。查系爭契約係由中興大學依政府採購法公開招
    標所訂立之契約，訂約之內容須配合政府採購法相關規定，
    故系爭契約與一般承攬契約有許多不同之處已如上述。因系
    爭契約涉及公益，須嚴格遵守政府採購法及系爭契約之約定
    ，否則即失去中興大學依政府採購法辦理相關採購程序之意
    義。系爭契約第15條第3項及第6項約定「契約因政策變更，
    廠商依契約繼續履行反而不符公共利益者，機關得報經上級
    機關核准，終止部分或全部契約，並應視實際工作進度結算
    酬金，經結算有超領部分，應無異議返還機關」、「因非可
    歸責於廠商之情形，機關通知廠商部份或全部暫停執行，得
    補償廠商因此而增加之必要費用」，此規定係為維護公益，
    避免陷招標機關於違法的窘境，故允許招標機關在特定情況
    下得終止契約，且招標機關終止契約後，不須對廠商負損害
    賠償之責，僅需依實際工作進度結算酬金，在廠商不可歸責
    時，並補償廠商因此所生之必要費用。此係當事人間之特別
    約定，可排除民法第511條及216條之適用甚明。查本件中興
    大學所為之評選決定被行政院公共工程委員會認定為違法，
    且否准中興大學繼續履約之請求，中興大學僅能依系爭契約
    第15條第3 項與原得標者沈芷蓀終止契約，並依法重新進行
    評選；否則若中興大學繼續依約履行，不僅使中興大學有繼
    續違反政府採購法之嫌，且對中興大學之名譽及國家公信力
    將發生更不利之影響，已顯不符公共利益及政府採購法之立
    法精神。因此，上述情形對中興大學而言係屬「繼續履行反
    而不符公共利益者」，已符合系爭契約第15條第3 項得終止
    契約的要件，中興大學自得據以終止契約，視工作進度結算
    酬金，並補償因此所增加之必要費用，不須另外賠償沈芷蓀
    所失利益（履行利益）。從而，原審認定中興大學係依照民
    法第511條終止契約，而非依系爭契約第15條第3項規定終止
    契約，故應依民法第216 條賠償沈芷蓀所受損害與所失利益
    ，顯然忽略民法第511條及第216條規定係屬任意規定，得依
    契約特別規定（即系爭契約第15條第3項及第6項）予以排除
    適用，顯有違誤。
  (七)對造上訴人沈芷蓀至多僅能請求中興大學支付工作進度結算
    酬金及必要費用，不得請求所失利益及第一期承攬報酬。查
    沈芷蓀請求第一期承攬報酬，係以系爭工程之初步規劃設計
    經教育部審查通過為停止條件，本件雖初步規劃設計已申請
    送審，惟尚未經審查通過，故停止條件尚未成就；且中興大
    學因評選程序不合法而撤回申請，是依法辦理，並非以不正
    當行為阻止停止條件成就，原審判決亦已認定沈芷蓀不得請
    求第一期承攬報酬，應足採信。另沈芷蓀不得（依同業利潤
    標準淨利率23%）請求所失利益3,159,043元，已如上述，茲
    不贅述。
  (八)末查，中興大學早於90年10月31日發函（90.11.01收文）予
    沈芷蓀，依系爭契約第15條第6 項規定通知沈芷蓀暫停執行
    後續工作，故沈芷蓀至多僅能請求其於90年11月01日之前所
    完成之工作酬金，及因此所增加之必要費用。且已完成之工
    作酬金應以沈芷蓀實際完成工作進度計算，不得以第一期承
    攬報酬計算，蓋因沈芷蓀所為之初步規劃設計雖已送審，惟
    並非送審即可通過審查，通常需經多次修改始能審查通過，
    此從訴外人謝文通建築師之規劃設計書經送審三次才審查通
    過即可證明。是以沈芷蓀實際完成之工作進度至多僅得以第
    一期承攬報酬扣除其所需多次修改之費用及成本，並應由沈
    芷蓀提出具體工作進度計算之酬金。另有關支出必要費用部
    份，亦應由沈芷蓀提出證明。
    理  由
一、上訴人沈芷蓀即沈芷蓀建築師事務所主張：(一)對造上訴人國
    立中興大學於90年間，為辦理「國立中興大學社會科學暨管
    理學院大樓新建工程規劃設計監造」之系爭工程，乃依政府
    採購法之規定辦理公開招標，嗣經中興大學評選後，由伊得
    標，兩造並於90年07月19日簽訂系爭「國立中興大學委託設
    計監造合約」，確定將系爭工程委託伊負責設計、監造。依
    據系爭契約第8條第1項第1 款之規定：「一、履約期限：(1)
    廠商應於90年6月1日前完成教育部審查所需之初步規劃設計
    」及系爭契約第5條第1項第2款第1目之規定：「一、契約依
    下列規定辦理付款：：：(2)分期付款：規劃設計酬金佔契約
    價金之55%，監造酬金佔契約價金之45%。第一期：完成初步
    規劃設計，經教育部審查通過，給付規劃酬金30% （依全部
    工程概算計算）」，伊乃遵期完成規劃設計報告書交付中興
    大學，再由中興大學以90年06月29日興總字第9007000337號
    函送教育部審查，此可參諸中興大學91年03月12日（91）興
    總字第9107000147號函：「說明二：：：申訴審議判斷結果
    不利本校，除造成本校對申訴廠商或已簽約建築師負有賠償
    責任，有損本校聲譽：：：三、目前該工程之規劃設計報告
    書業已完成，並於90年06月29日（90）興總字第9007000337
    號函送鈞部（即教育部）審查，惟因本案暫緩審查。若依據
    審議判斷結果，辦理重評不但費時且對原得標建築師事務所
    需另予賠償」等語。(二)嗣於系爭契約履約過程中，有訴外人
    洪清安建築師以中興大學評選過程違反政府採購法為由，向
    中興大學提出異議，異議遭駁回後，再向行政院公共工程委
    員會提出申訴，案經公程會委員審理結果，認為系爭工程採
    購評選委員會置委員11人，依法應有4 名外聘之專家、學者
    ，惟中興大學擅將2 位任職於招標機關之委員，充任為「外
    聘專家學者」，違反政府採購法第94條第2 項授權訂定之採
    購評選委員會組織準則第4條第1項之規定，而以訴90164 號
    申訴審議判斷書，做成「原異議處理結果」撤銷之審議判斷
    。嗣雖中興大學對上開審議判斷提起撤銷訴訟，然遭臺北高
    等行政法院以90年度訴字第6500號判決駁回其訴，而告確定
    。(三)上開因可歸責於中興大學之事由，致原招標決定遭公程
    會宣告違法之結果，中興大學本當妥為負起善後之責任，詎
    料，中興大學卻逕於92年07月17日以興總字0920700251號函
    ，片面以：「有關本校與貴所訂定之社會科學暨管理學院大
    樓興建工程委託設計監造合約，依工程會採購申訴審議判斷
    書之判斷結果予以解除。」為由，即欲解除兩造間之本案合
    約，經伊委託先進聯合法律事務所陳益盛律師及邱寶弘律師
    以92年37月24日中律字第TＺ000000000001號函，向中興大學
    表達其片面解約不合法之意旨後，中興大學則又於92年8 月
    15日以興總字第0920700299號函不具理由片面終止兩造間之
    本案合約。(四)本案合約終止後，中興大學自認應對伊負相當
    之損害賠償責任，除曾於92年08月01日假先進聯合法律事務
    所召開協調會，商討損害賠償事宜外，中興大學更於92年08
    月19日具狀向公程會聲請調解，嗣因中興大學未依法繳納調
    解費用，而為公程會裁為不受理；而為求本件糾紛之妥善解
    決，伊乃再主動於93年1月9日具狀向公程會提出調解之聲請
    ，然終因中興大學無全權負起損害賠償之誠意，而告調解不
    成立。(五)伊為本案規劃設計所支出之成本共計631 萬9324元
    （(1)開發成本：均係於得標前之支出，包括收集資料、進行
    開發可行性之分析及著手進行作業準備工作，共支出83萬14
    90元。(2)設計成本：亦於得標前支出，包括計劃之整理分析
    、基地調查分析、業主訪談、3D電腦模擬透視圖4 張和其他
    電腦模擬圖面等，共支出415 萬7450元。(3)報告書製作之成
    本：此部份均於得標後簽約前支出，包括協調水電、消防、
    結構及空調技師討論整合等事項、與業主現場或電話聯繫協
    調、提出期初報告書4 份等，共支出83萬1490元。(4)其他書
    類製作：此部份亦於開標後簽約前完成，包括製作施工圖說
    、擬定施工規範書及監造計畫書等，共支出16萬6298元。(5)
    方案評估與未來增建方案製作：此部份亦於開標後簽約前完
    成，包含本案大樓建築與景觀之未來增建方案之擬定及其他
    不同設計方案供上訴人選擇，共支出16萬6298元。(6)工程概
    算之製作：此部份亦於開標後簽約前完成，包含建築工程預
    算概估、水電消防及空調工程規劃書，詳盡規範建築物、庭
    園景觀、軟體傢俱設備等設備之規格與預算，共支8 萬3149
    元。(7)其他雜支：此部份則於簽約後暫停後續作業前支出，
    包括針對系爭契約之規定，派遣員工參加公共工程委員會委
    託財團法人中華民國人力安全衛生協會舉辦之公共工程品質
    管理訓練班課程、為員工投保意外險等，共支8 萬3149元。
    以上合計631 萬9324元）。(六)伊可請求賠償之金額為：(1)中
    興大學於92年07月17日以公文向伊表示解除契約，但該表示
    因違約而無效，本案合約仍未解除，而中興大學係因內部決
    議將送教育部之規劃設計報告書撤回，致使教育部無以審查
    通過，第一期規劃設計酬金290 萬3993元應為伊承攬本案本
    應獲得之利益，係屬伊所失利益；加上伊已支出成本631 萬
    9324元，伊所受損害應先以631 萬9324元計，再加上自90年
    11月1日起至92年7月18日止按年息5%計算之利息54萬1038元
    ，共計976萬4355元。(2)92年08月15日中興大學依民法第511
    條發函終止系爭契約前，伊主張之損害包括第一期規劃設計
    酬金290 萬3993元應為伊承攬本案本應獲得之利益，係屬所
    失利益；加上伊已支出成本631 萬9324元，伊所受損害應先
    以631萬9324元計，再加上自90年11月1日起至92年08月16日
    止按年息5%計算之利息56萬7008元，共計979萬325元。(3)92
    年8月15日中興大學依民法第511條發函終止系爭契約後，應
    賠償伊因契約終止所受之損害，包括已完成工作之報酬金29
    0萬3993元及依92年同業利潤標準核算之所失利益955萬2378
    元，共計1245萬6371元暨自90年06月29日起至清償日止按年
    息5%計算之利息。(七)綜上，伊為保障合法之權益，在試行各
    種協商、調解等方式，均不得與中興大學達成糾爭解決共識
    之前提，乃依民法第490條、第511條及系爭契約第5條第1項
    規定提起本訴，請求中興大學給付承攬報酬及損害賠償，求
    為判決命中興大學應給付1245萬6371元及自90年06月29日起
    至清償日止按年息5%計算之利息（惟原審僅判命中興大學給
    付273萬5010元及自94年2月4日起至清償日止按年利率5% 計
    算之利息，並為准免假執行之宣告，駁回上訴人其餘之訴及
    假執行聲請。兩造各就其所受敗訴判決部分，分別聲明不服
    提起上訴。惟於最高法院發回後，上訴人減縮聲明僅請求中
    興大學再給付上訴人3,159,043元及自90年6月29日起至清償
    日止按年息5%計算之利息）。
二、上訴人中興大學則以：(一)兩造之承攬關係應屬無效：(1)政府
    採購法乃對政府機關、公立學校及公營事業機關辦理採購事
    項所為之特別規定，在此規定下，對上開公家機關私法行為
    做了限制，亦即民法上之私法自治原則，在政府採購之態樣
    下，並不能完全加以適用。此外，該法對得與公家機關交易
    之對象亦做了部分之限制及排除。是在解釋上，政府採購法
    不但係民法之特別法，且亦屬於強制法規。若有違反者，依
    民法第71條之規定，應屬無效。(2)按本件採購工程係採取評
    選之方式為之，由評選第一名之廠商取得與伊締約之權利，
    此已載明於招標公告中，且為對造上訴人沈芷蓀所明知。今
    本件原評選結果業經公程會以（90）工程訴字第90036049號
    審議判斷認違反政府採購法第94條第1項及組織準則第4條之
    規定而無效，沈芷蓀即未取得原招標公告上之得與中興大學
    締約之資格。則雙方之締約，除違反政府採購法之規定，亦
    不符合招標公告，而有背於公共秩序，故依民法第72條規定
    ，亦應屬無效。(3)再按依系爭契約第9 條約定：「契約所定
    事項如有違反法令或無法執行之部分，該部分無效。但除去
    該部分，契約亦可成立者，不影響其他部分之有效性」。查
    沈芷蓀之資格違反法令約定，已如前述，是依本條約定，則
    當事人之部分無效。而此部分之無效，即其他部分亦無可成
    立，故本件契約全部無效。(二)若認本件承攬契約仍屬有效，
    則本契約亦已終止：(1)本件承攬工程遭上級機關公程會以違
    反政府採購法第94條第1 項及組織準則第4條第1項之規定，
    撤銷原異議處理結果，詳如上述。(2)伊之上級主管機關既已
    表明原採購之行為有違反法令，且否准伊主張由與沈芷蓀繼
    續依兩造契約履行之請求，故若伊繼續依契約履行，不僅將
    使伊繼續違法，且對伊之名譽及國家公信力將更發生不利之
    影響，已顯不符公共利益及政府採購法之立法精神。是伊乃
    依主管機關指示終止與沈芷蓀之契約，並非由伊自行裁量，
    故沈芷蓀指伊有裁量濫用之情形，實有所誤。準此，本件契
    約伊乃依系爭契約第15條第3 項之規定為終止。(三)本件契約
    終止之時點為92年07月17日：(1)按解釋當事人之意思表示，
    應以當事人之真意為準，不得拘泥字面文字致失當事人之真
    意，最高法院19年上字第58號、19年上字第453 號及39年台
    上字第1053號判例迭有明文。而本件中興大學於92年07月17
    日以興總字第0920700251號函通知沈芷蓀終止兩造間之承攬
    合約，雖該文中係載「解除」，惟伊之真意乃在終止與沈芷
    蓀間之承攬合約。(2)本件依中興大學上開函之本意，已足以
    表明停止與沈芷蓀間原合約之後續進行及效力，即應認有終
    止兩造間承攬契約之意思表示。且因承攬契約之特殊性，除
    法律或兩造有特別之約定外，原則上不得解除契約，只得終
    止契約，故若當事人文字用語上使用「解除」，而解除契約
    不合法，仍應認發生通知終止之效果，此由最高法院58年度
    台上字第634 號要旨可參。(3)又沈芷蓀亦已明白了解中興大
    學有終止兩造契約之意思，此由中興大學於94年10月20日所
    提呈之準備理由(一)狀第三點中陳明，「定作人得隨時終止契
    約，原告只得先接受，再於92年08月12日委託先進聯合法律
    事務所致函被告，陳報損害金額作為日後求償依據」等語可
    明。否則，沈芷蓀在委託發函時（92年08月12日），中興大
    學仍未發興總字第0920700299函（92年08月15日）再次確認
    表明終止之意思，沈芷蓀如何「先接受」？另沈芷蓀於94年
    6月8日所提呈之民事準備理由(二)狀中亦自陳本件之請求權時
    效應自92年07月17日起算，故不論沈芷蓀所主張之法律上效
    果是否有理由，惟可確知之事實係，中興大學92年07月17日
    發函通知沈芷蓀之真意係「終止」之意思表示，且為沈芷蓀
    所得了解已甚明。(四)沈芷蓀得請求之補償不包括所失利益：
    (1)本件承攬契約因發生採購之爭議，伊早於90年10月31日以
    （90）興總字第9000006114號函通知沈芷蓀暫停執行後續細
    部設計及與水電消防空調等之整合設計，沈芷蓀亦不爭執其
    有收受上開函件。是伊已盡力防止沈芷蓀後續可能擴大之損
    害，且亦依約通知沈芷蓀暫停執行，則自通知後，沈芷蓀自
    無再有任何支出或損害之情形。又依合約第15條第6 項規定
    補償之範圍僅應限於「必要」之費用，而不及於所失之利益
    。是沈芷蓀請求賠償所失利益，依法無據。(2)再依兩造所簽
    訂之系爭契約書第15條第3 項約定，終止契約後，雙方應就
    「實際工作進度結算酬金」，故本件沈芷蓀得請求之金額應
    僅限於實際完成工作所應得之酬金，未完成之酬金則不得請
    求，故雙方此項之約定即排除所失利益之規定甚明。(五)沈芷
    蓀承攬報酬請求權已罹於時效：(一)本件係屬建築師之報酬及
    墊款，則依民法第127 條第7款規定，時效為2年，而沈芷蓀
    於訴訟中表明其業已於90年06月29日即已完成第一期之工作
    ，則其自可依契約規定請求第一期之承攬報酬。其遲至94年
    1月3日方提起本訴，已逾上開2 年之期間。(二)又沈芷蓀雖辯
    稱，其自90年6月中旬迄92年7月17日間並無確定得知中興大
    學無法給付承攬報酬，故時效起算日應為92年07月17日云云
    。惟按時效之起算日係自請求權可得行使時起算，而非自相
    對人不給付時起算。故沈芷蓀即主張已完成工作，而依契約
    約定請求，自應以其完成工作時即得行使請求權之日為時效
    之起算日自明。(六)沈芷蓀尚未完成本件完整之細部規劃設計
    ：(1)伊曾於90年10月31日發函通知沈芷蓀暫停執行後續細部
    設計及與水電消防空調等之整合設計等情，為沈芷蓀所不否
    認。惟在另一方面亦是伊回覆沈芷蓀於90年10月19日（90）
    沈建字第9010191 號函，而沈芷蓀在上開該函示之說明中已
    清楚表明：「請貴校旨示本所是否繼續進行細部設計，及繼
    續進行與水電消防、空調或其他等相關工程之整合設計」等
    語。顯見當時沈芷蓀尚未進行細部設計或與水電消防、空調
    或其他等相關工程之整合設計甚明。(2)伊亦曾多次發函請沈
    芷蓀將已完成之所有細部設計圖函送，以便確認沈芷蓀已完
    成之工作，惟沈芷蓀卻遲未遵期提供。是亦可證沈芷蓀於當
    時自未完成後續細部設計及與水電消防空調等之整合設計甚
    明。縱今日沈芷蓀可提出其已完成後續細部設計及與水電消
    防空調整合等設計，亦已無法證明係當時完成，而此乃因沈
    芷蓀自己之過失所致，伊已善盡告知及誠信之責。(3)又沈芷
    蓀雖謂中興大學所提呈之系爭工程規劃設計報告書與其前所
    提呈之規劃設計報告書相同，顯見非僅謂初步規劃設計云云
    。然依上開之說明，沈芷蓀既已自承當時後續細部設計，及
    繼續進行與水電消防、空調或其他等相關工程之整合設計尚
    未進行，且對照沈芷蓀事後自行提出之「3D模擬及模型製作
    」、「水電消防及空調工程規劃書」、「傢俱設備工程」等
    文件（此部分文件係沈芷蓀事後提出，伊亦否認之），則該
    規劃設計報告書確屬於初步規劃設計無誤。(七)本件沈芷蓀至
    多可請求第一期之工作費用：(1)本件沈芷蓀僅完成第一期之
    工作內容，依系爭契約第5條第1項之約定，沈芷蓀可得酬金
    為規劃設計費用271 萬4096元。而上開酬金，不僅包括沈芷
    蓀所支出之必要費用，亦包括其利益在內。(2)本件沈芷蓀於
    中興大學通知暫停工作之時，至多亦僅得請求第一期之工作
    費用。準此，縱認伊應賠償沈芷蓀所失利益，則伊依約給付
    第一期之全部酬金，則不僅已補償沈芷蓀所受之損害，亦已
    包括其所失之利益。而後續之工作，既經伊依約暫停，則沈
    芷蓀自不得再請求補償甚明。(八)沈芷蓀損害賠償請求權已罹
    於時效：依民法第514條第2項規定，承攬人之損害賠償請求
    權或契約解除權，因其原因發生後，一年間不行使而消滅。
    沈芷蓀主張本件承攬契約因中興大學依同法第511 條規定終
    止契約而造成其損害，爰依該條規定請求損害賠償云云。縱
    認沈芷蓀之主張為真，然查中興大學已於92年07月17日終止
    雙方契約，沈芷蓀卻未能於1年之時間內（即93年7月17日）
    前向中興大學請求，雖沈芷蓀主張其業已於93年1月9日聲請
    調解，而中斷時效，惟依民法第133 條規定，調解不成立時
    ，視為不中斷」，上開調解業已經調解不成立，亦經沈芷蓀
    所自認，則應視為不中斷，而沈芷蓀自94年1月3日方提起本
    訴，已逾上開1 年之時效。(九)沈芷蓀不得請求投標前之成本
    支出及其他支出：(1)依系爭契約第15條第6 項之約定，沈芷
    蓀得請求補償之費用，乃指雙方合約簽訂後，因中興大學終
    止雙方契約，沈芷蓀因中興大學之終止而因此增加之相關費
    用。至於沈芷蓀於雙方契約簽訂前之各項支出，均不包含在
    內。(2)中興大學辦理本件招標時，已於工程競圖須知中明定
    ：「第一名不發給獎金，優先取得本工程規劃設計監造議價
    權，第二名發給獎金10萬元，第三名發給獎金8 萬元，惟若
    過半數委員評分低於70分者，不予錄取。第一名放棄議價或
    議價不成時，由第二、三名依序遞補辦理議價。取得規劃設
    計監造權或放棄議價或議價不成者，均不另給獎金」。準此
    ，相關廠商參與此類投標或許因先要提出設計圖或服務建議
    書而有部分成本之支出，惟該成本之支出，乃投標廠商欲取
    得該類標案之支出，除符合上開規定，得有優先議價權或獎
    勵金之補助外，無論得標與否，均不得向招標機關有所請求
    ，此均為投標廠商所明知。是該部分支出與後續契約之履行
    無涉，亦非契約終止所因而增加之必要支出，是該部分之支
    出自不得向招標機關請求。(3)本案沈芷蓀所列之開發成本及
    設計成本之支出，均係得標前之支出，依上開說明，自不得
    向中興大學請求。且該部分之金額沈芷蓀並未提出相關支出
    憑證以實其說，而僅以酬金之百分比為其概算之方式加以計
    算，中興大學否認之。應由沈芷蓀就確實之支出負舉證之責
    。(4)另沈芷蓀所列報告書製作之成本、其他書類製作、方案
    評估與未來增建方案製作、工程概算製作等項，亦為簽約前
    所製作，依上開說明，自亦非雙方契約終止後所因此增加之
    費用，而不得向伊請求。且此部分之金額，沈芷蓀亦係僅以
    酬金之百分比為其概算之方式加以計算，而未提出相關支出
    之確實憑證以實其說，伊亦否認之。(5)至於沈芷蓀所主張之
    其他雜支中，依其所提出之單據金額僅有2 萬0914元。逾此
    部分，沈芷蓀未加以舉證，伊亦否認之等語，資為抗辯。
三、兩造前揭主張及抗辯，雙方對於下列事項不爭執：(1)兩造係
    於90年07月19日簽訂勞務採購契約，由上訴人即原審原告沈
    芷蓀承攬上訴人即原審被告中興大學辦理之系爭「國立中興
    大學社會科學暨管理學院大樓新建工程規劃設計監造」工程
    而有承攬法律關係存在。(2)兩造簽約後，因第三人主張評選
    過程違反政府採購法提出異議，雖經中興大學駁回異議，然
    第三人向行政院公共工程委員會提出申訴，該會審議判斷認
    為「本件工程採購違反政府採購法第94條第1 項及組織準則
    第4條第1項規定」，亦即評選委員會組織不合法，而撤銷中
    興大學異議處理之結果，中興大學據此提起行政訴訟，並經
    台北高等行政法院判決駁回確定。(3)中興大學於90年10月31
    日發函予沈芷蓀，請沈芷蓀暫停執行後續細部設計及水電、
    消防、空調等之整合設計。沈芷蓀於90年11月01日收受該函
    文。(4)中興大學依上開判決、審議判斷結果，召開評選委員
    會審議判斷結果後續處理會議，並依決議於92年07月17日以
    興總字第09200700251 號函通知沈芷蓀，敘明兩造上開合約
    「依公程會採購申訴審議判斷書之判斷結果予以解除」。沈
    芷蓀於92年07月19日收受該函文。(5)沈芷蓀於92年07月24日
    發函予中興大學，主張評選過程不合法乃屬中興大學之疏失
    ，中興大學片面解除契約不合法，沈芷蓀仍得依契約請求部
    分契約價金及補償必要費用。並於92年08月12日再發函予中
    興大學，陳報損害賠償金額共計1518萬0896元。(6)中興大學
    於92年08月15日發函予沈芷蓀表示：依法終止兩造上開合約
    ，另有關後續處理事項，擬向行政院公共工程委員會「採購
    申訴審議委員會」申請調解。(7)沈芷蓀於93年01月08日向行
    政院公共工程委員會聲請調解。(8)沈芷蓀於90年11月01日前
    已完成兩造承攬契約所約定之第一期承攬工程內容，並經中
    興大學送請教育部審查，嗣因中興大學撤回審查之聲請才未
    審查完成。而兩造爭執者為：沈芷蓀締約資格因遭撤銷是
    否導致系爭契約依民法第72條規定為無效？兩造承攬契約
    之終止，其終止之事由及終止時點為何？沈芷蓀得否依承
    攬契約請求第一期承攬報酬？其金額若干？是否已罹於時效
    ？沈芷蓀得否請求損害賠償？其範圍如何？是否包含所失
    利益？其金額若干？是否已罹於時效？茲就上開爭點分述如
    下：
  (一)兩造間所簽訂之系爭承攬契約，雙方既就系爭中興大學所辦
    理之「國立中興大學社會科學暨管理學院大樓新建工程規劃
    設計監造」工程，由中興大學委託沈芷蓀負責設計、監造之
    承攬契約內容已有意思表示之合致，其契約即已成立生效。
    雖然系爭契約於簽訂後，因訴外人洪清安建築師以系爭工程
    招標評選過程違反政府採購法為由，向中興大學提出異議，
    異議遭駁回後，又向行政院公共工程委員會提出申訴，經該
    會審理結果，認為系爭工程採購評選委員會置委員11人，依
    法應有4名外聘之專家、學者，惟中興大學擅將2位任職於招
    標機關之委員，充任為「外聘專家學者」，違反政府採購法
    第94條第2 項授權訂定之採購評選委員會組織準則第4條第1
    項之規定，而以訴90164 號申訴審議判斷書，做成「原異議
    處理結果撤銷」之審議判斷，中興大學對上開審議判斷提起
    撤銷訴訟，經臺北高等行政法院以90年度訴字第6500號判決
    駁回其訴確定。但上開審議判斷結果認定系爭工程評選程序
    有評選委員組織不合法之瑕疵，並不影響兩造合意簽署之系
    爭契約之效力。蓋系爭契約並未約定中興大學採購評選委員
    會評選沈芷蓀得標為沈芷蓀取得訂約之資格要件，政府採購
    法亦未規定評選委員會評選採購廠商得標為採購廠商取得訂
    約之資格要件。且政府採購法第94條第1項及組織準則第4條
    第1 項係屬取締規定而非效力規定，參諸最高法院90年台上
    字第570 號判決、台灣高等法院87年度上字第60號判決等實
    務上所採之法律見解，本件中興大學採購評選委員會組織不
    合法所違反強制規定係屬取締規定，應無民法第71條「法律
    行為，違反強制或禁止之規定者無效」之適用，故兩造所簽
    署之系爭契約仍為有效。至上開評選委員組織不合法之瑕疵
    ，既非有背於公共秩序或善良風俗，且不屬兩造系爭契約於
    第9 條所約定「契約所定事項之有違反法令或無法執行」之
    情形，而其所違反之上開強制規定核屬公法範疇，兩造既已
    進入訂約程序，亦不應將此公法行為與私法行為混為一談，
    遽認兩造所簽訂之私權契約違反強制規定為無效。況本件違
    反強制規定者係招標機關之中興大學而非沈芷蓀一方，僅得
    由中興大學以撤銷決標、終止契約或解除契約因應，尚不得
    主張兩造所簽署之承攬契約為無效。
  (二)按工作未完成前，定作人得隨時終止契約。但應賠償承攬人
    因契約終止而生之損害，民法第511 條定有明文。本件兩造
    間之系爭承攬契約，因上開工程招標評選過程瑕疵，經審議
    判斷確定後，上訴人中興大學即召開評選委員會審議判斷結
    果後續處理會議，並依決議於92年7月17日以興總字第09200
    700251號函通知上訴人沈芷蓀，敘明兩造合約「依工程會採
    購申訴審議判斷書之判斷結果予以解除」，而沈芷蓀則於92
    年07月24日復函主張評選過程不合法乃屬中興大學之疏失，
    片面解除契約不合法，伊仍得依契約第5 條第1項第2款及第
    15條第6 項請求部分契約價金及補償必要費用。中興大學遂
    於92年08月15日再發函表示：依法終止兩造合約，另有關後
    續處理事項，擬向行政院公共工程委員會「採購申訴審議委
    員會」申請調解。中興大學雖主張其係基於系爭契約第15條
    第3 項「契約因政策變更，廠商依契約繼續履行反而不符公
    共利益」之約定而終止系爭承攬關係，惟中興大學對於興建
    系爭工程及由專業建築師設計監造之政策並未變更，此以上
    開審議判斷確定後，中興大學重新招標，進行評選程序，即
    足證明。是以沈芷蓀參與系爭工程招標程序，發生評選委員
    組織不合法之瑕疵，尚難認為係「政策變更」，是以中興大
    學主張依此而終止承攬關係，即非有據。惟系爭承攬契約既
    因系爭工程評選程序有評選委員組織不合法之瑕疵，中興大
    學自得以終止契約因應，故應認中興大學係依民法第511 條
    之規定而終止系爭承攬契約。又中興大學92.07.19之函文雖
    說明因上開審議判斷結果而「解除」契約，然並非主張承攬
    工作有瑕疵、承攬人給付遲延、承攬報酬超過預估概數過鉅
    等承攬契約之法定解除事由或其他系爭契約所約定解除事由
    ，堪認其真意應屬「終止」契約之意思表示，縱中興大學誤
    繕為「解除」，仍無礙其「終止」契約之意思表示，故兩造
    間之承攬關係已於92年07月19日因中興大學終止之意思表示
    而終止。
  (三)上訴人沈芷蓀於90年11月01日前即已完成兩造承攬契約所約
    定之第一期承攬工程內容，並經中興大學送請教育部審查，
    嗣因中興大學撤回審查之聲請才未審查完成，而兩造系爭承
    攬契約係以沈芷蓀之設計規劃書送請教育部審查通過為第一
    期款項付款條件，此為兩造所不爭執。沈芷蓀主張中興大學
    之撤回申請，係以不正當行為阻止第一期款項付款條件之成
    就，應視為條件已成就，伊自得請求報酬即該第一期款項。
    按當事人預期不確定事實之發生，以該事實發生時為債務之
    清償期者，應認該事實發生時或其發生已不能時，為清償期
    屆至之時（最高法院28年上字第1740號判例意旨參照）。本
    件沈芷蓀於92.07.19系爭契約終止前所完成之第一期工作，
    如經教育部審查通過，既得依系爭契約請求第一期款項，則
    揆諸前揭說明，於教育部審查通過之事實發生時或其發生已
    不能時，即應為清償期屆至之時。依卷附之教育部90.10.22
    台（90）高(3)字第90148861號函明確表示：「二、本案（即
    『國立中興大學社會科學暨管理學院大樓新建工程』規劃設
    計報告書案）本部原已納入待審工程依程序擬辦理審查，嗣
    經貴校於90.10.03來電說明本案委託規劃設計監造作業，由
    於廠商申訴，經行政院公共工程委員會認定有招標瑕疵，須
    暫撤回；經於90.10.17再電洽貴校確認將撤回無誤，爰予檢
    還」觀之。上訴人中興大學早於90.10.03召開「國立中興大
    學社會科學暨管理學院大樓新建工程建築師評選申訴案工程
    會審議判斷結果後續處理會議」（90.10.24召開）前，即已
    決定向教育部撤回本案而去電說明，經教育部於90.10.17再
    次確認其真意無誤後，才將沈芷蓀所研擬經中興大學提呈教
    育部之「國立中興大學社會科學暨管理學院大樓新建工程」
    規劃設計報告書案檢還，至為明灼。雖上開規劃設計報告書
    並非當然一定能獲得教育部審查通過，縱使中興大學未撤回
    ，亦未必當然能審查通過。然揆諸前揭判例意旨及參酌臺灣
    高等法院87年度上更(一)字第252 號判決「當事人預期不確定
    事實之發生，以該事實發生時為債務之清償期者，倘債務人
    以不正當行為阻止該事實之發生，類推適用民法第101條第1
    項規定，應視為清償期已屆至。經查：依上開承攬合約書所
    載，本件係以工程驗收為清償期，而非附停止條件之債權。
    被上訴人故意遲不提送完整之竣工文件，致無法完成驗收。
    則被上訴人顯係以不正當行為阻止國公局完成驗收，依上開
    說明，自應視為清償期已屆至，被上訴人當無拒絕清償之理
    由」之實務上見解，本件中興大學片面撤回沈芷蓀已送教育
    部審議之規劃設計報告書，並終止與兩造間之契約關係，即
    係以不正當行為阻止該事實之發生，自應類推適用民法第10
    1條第1項之擬制規定，視為清償期已屆至。從而上訴人沈芷
    蓀自得依兩造系爭承攬契約向中興大學請求給付第一期承攬
    報酬。
  (四)本件依系爭承攬契約第3 條約定，契約價金之結算方式為：
    建造費用之4.4%。建造費用指工程完成時之實際施工成本。
    但不包括規費、規劃費、設計費、監造費、營業稅、土地及
    權利費用、法律費用、機關所需工程管理費、承包商辦理工
    程之各項利息及保險費。查系爭工程總建造成本編列為3 億
    9999萬8791元，其中工程建造費之直接成本編列為3 億7717
    萬9436元，扣除土木工程綜合保險費35萬0482元、水電消防
    工程綜合保險費5萬4569元、稅捐293萬1971元後，其建造費
    用標準應為3億7384萬2414元（計算式：377,179,436－350,
    482－54,569－2,931,971＝373,842,414 ），此有該系爭契
    約書影本、系爭工程規劃設計報告書第65、67、68頁工程概
    算表可稽。則上訴人沈芷蓀原所得請求之報酬為1644萬9066
    元（計算式：373,842,414×4.4%＝16,449,066 元以下四捨
    五入）。以此為計算基礎，依系爭契約第5 條第1項第2款核
    算第一期完成初步規劃，中興大學應給付沈芷蓀之第一期承
    攬報酬為規劃設計酬金之30% 。而本件規劃設計酬金為上述
    1644萬9066元之55%為9,046,986元（即16,449,066×55%=9,
    046,986元），而第一期承攬報酬為其30%，即271 萬4096元
    （9,046,986×30%=2,714,096元，元以下四捨五入）。
  (五)關於系爭承攬關係所生之請求權時效問題：按機關與廠商因
    履約爭議未能達成協議者，得向採購申訴審議委員會申請調
    解；採購申訴審議委員會辦理調解之程序及效力，除本法有
    特別規定外，準用民事訴訟法有關調解之規定，此為政府採
    購法第85條之1第1項第1款、第3項分別所明定。又當事人聲
    請調解而不成立，如聲請人於調解不成立證明書送達後十日
    之不變期間內起訴者，視為自聲請調解時，已經起訴，民事
    訴訟法第419條第3項亦定有明文。本件上訴人沈芷蓀係於93
    年1月8日向採購申訴審議委員會申請調解，依民法第129 條
    規定其時效已中斷，於調解不成立後，經公程會於93年12月
    23日發函寄發調解不成立證明書，沈芷蓀於收到調解不成立
    證明書後10日內，即94年1月3日提起本件訴訟，可視為自聲
    請調解時已經起訴，故本件上訴人沈芷蓀有關系爭工程之請
    求權，並未罹於消滅時效，上訴人中興大學以時效抗辯，即
    無足採。
  (六)按損害賠償，除法律另有規定或契約另有訂定外，應以填補
    債權人所受損害及所失利益為限；依通常情形，或依已定之
    計劃、設備或其他特別情事，可得預期之利益，視為所失利
    益（民法第216 條）。本件上訴人中興大學片面終止兩造系
    爭契約，依民法第511 條之規定，自應賠償承攬人即上訴人
    沈芷蓀因契約終止而生之損害及所失利益。上訴人沈芷蓀主
    張關於本件系爭工程所生之損害2 萬0914元，乃其派遣員工
    參加公程會委託財團法人中華民國人力安全衛生協會舉辦之
    「公共工程品質管理訓練班課程」及為員工投保意外險之費
    用，已據提出統一發票影本、保險費收據影本各一紙為證，
    並為中興大學所不爭執，堪認屬實，應予准許。而上訴人沈
    芷蓀所失利益部分，參照最高法院92年度台上字第738 號判
    決：「承攬人承攬工作之目的，在取得報酬。民法第511 條
    規定工作未完成前，定作人得隨時終止契約，但應賠償承攬
    人因契約終止而生之損害。因在終止前，原承攬契約既屬有
    效，是此項定作人應賠償因契約終止而生之損害，自應包括
    承攬人已完成工作部份之報酬及其就未完成部份應可取得之
    利益，但應扣除承攬人因契約消滅所節省之費用，始符立法
    之本旨及公平原則」之見解，其所失利益應以其依系爭承攬
    契約原所得請求之報酬1644萬9066元，減去第一期承攬報酬
    30%即271萬4096元後之餘額1373萬4970元為計算基準，扣除
    其因契約消滅所節省之費用，即為其預期可取得之利益。由
    於此部份既未施作完成，無法檢具成本開支精確核算其可得
    之利益。上訴人沈芷蓀主張依終止契約當年度即「92年度營
    利事業各業所得額標準及同業利潤標準表」，其中就建築及
    工程技術服務業之淨利率23% 計算。本院審酌該標準表係財
    政部每年均就營利事業各種同業，核定利潤標準，作為課徵
    所得稅之依據，其核定之同業利潤標準，係依據各業抽樣調
    查並徵詢各該業同業公會之意見而為核定，可謂依統計及經
    驗所定之標準。據此以核定上訴人沈芷蓀所失利益，應甚合
    理允當。則上訴人沈芷蓀所失利益即1373萬4970元之23% 為
    315 萬9043元（元以下四捨五入）。而上訴人沈芷蓀此部分
    請求權之時效，並未消滅，同前所述。
四、綜上所述，本件上訴人沈芷蓀主張依民法第490條、第511條
    及系爭契約第5條第1項規定提起本訴，請求中興大學給付承
    攬報酬及損害賠償，其項目金額分別為第一期承攬報酬2,71
    4,096元、系爭工程所生之損害2萬0914元、所失利益3,159,
    043元，合計5,894,053元核屬有據，應予准許。原審僅判命
    上訴人中興大學給付2,735,010 元及自起訴狀繕本送達之翌
    日即94年2月4日起至清償日止按年息5%計算之利息，並為准
    免假執行之宣告，而駁回上訴人沈芷蓀其餘之訴及假執行聲
    請。上訴人沈芷蓀就其所受敗訴判決其中3,159,043 元本息
    部分，聲明不服，上訴指摘原判決不當求予廢棄改判，除關
    於遲延利息自90年06月29日起算部分為無理由，不應准許，
    此部分應駁回其上訴外，為有理由，爰由本院予以廢棄改判
    命中興大學再為給付如主文第二項所示，並依聲請為附條件
    之准、免假執行之宣告。而原審判命上訴人中興大學給付部
    分，並無不合，中興大學之上訴為無理由，應予駁回。
五、本件事證已臻明確，兩造所提其餘攻擊防禦方法及舉證，與
    判決結果不生影響，爰不一一論述。
六、據上論結，本件上訴人沈芷蓀之上訴為一部有理由，一部無
    理由，上訴人中興大學之上訴為無理由，爰依民事訴訟法第
    463條、第450條、第449條第1項、第79條、第390條第2項、
    第392條，判決如主文。
中    華    民    國    98    年    5     月    20    日
                  民事第五庭    審判長法  官  林陳松
                                      法  官  王重吉
                                      法  官  古金男
以上正本係照原本作成。
如對本判決上訴，須於收受判決送達後20日內向本院提出上訴書
狀，其未表明上訴理由者，應於提出上訴後20日內向本院提出上
訴理由書（須按他造人數附具繕本）。
上訴時應提出委任律師為訴訟代理人之委任狀。具有民事訴訟法
第466條之1第1項但書或第2項之情形為訴訟代理人者，另應附具
律師及格證書及釋明委任人與受任人有該條項所定關係之釋明文
書影本。
                                      書記官  詹錫朋
中    華    民    國    98    年    5     月    22    日
                                                      Ｍ


司法院資訊處製作；財團法人民間司法改革基金會備份。
